臺灣臺北地方法院民事裁定
111年度消債更字第194號
聲  請  人  
即債務人    楊家菱


代  理  人  葉力豪律師(法扶律師)
相  對  人  
即債權人    台北富邦商業銀行股份有限公司

法定代理人  程耀輝  


相  對  人  
即債權人    國泰世華商業銀行股份有限公司

法定代理人  郭明鑑  


代  理  人  黃啟鳳  
相  對  人  
即債權人    花旗(台灣)商業銀行股份有限公司


法定代理人  莫兆鴻  


代  理  人  陳正欽  
            黃啓峰  
相  對  人  
即債權人    合迪股份有限公司

法定代理人  陳鳳龍  


相  對  人  
即債權人    廿一世紀數位科技股份有限公司

法定代理人  詹宏志  


相  對  人  
即債權人    東元資融股份有限公司

法定代理人  周佳琳  


上列當事人聲請消費者債務清理事件，本院裁定如下：
    主  文
聲請人楊家菱(原名:楊瑀驊、楊佳樺、楊舒婷)自中華民國一百
一十一年十月二十六日下午四時起開始更生程序。
命司法事務官進行本件更生程序。
    理  由
一、按債務人不能清償債務或有不能清償之虞者，得依本條例所
    定更生或清算程序，清理其債務，消費者債務清理條例（下
    稱消債條例）第3條定有明文。所謂「不能清償」，指債務
    人因欠缺清償能力，對已屆期之債務，全盤繼續處於不能清
    償之客觀經濟狀態者而言。又所謂「不能清償之虞」，係指
    依債務人之清償能力，就現在或即將到期之債務，有不能清
    償之蓋然性或可能性而言；易言之，債務人之狀態如置之不
    理，客觀上得預見將成為不能清償之情形而言，此將來發生
    不能清償之事實，不必達到高度之確信。至於債務人之清償
    能力，則包括財產、信用及勞力（技術），並不以財產為限
    ，必須三者總合加以判斷仍不足以清償債務，始謂欠缺清償
    能力而成為不能清償。且債務人之清償能力係處於流動性狀
    態，聲請時與法院裁定時之清償能力未必一致，應以法院裁
    定時為判斷基準時。次按債務人對於金融機構負債務者，在
    聲請更生或清算前，應向最大債權金融機構請求協商債務清
    償方案，或向其住、居所地之法院或鄉、鎮、市、區調解委
    員會聲請債務清理之調解，消債條例第151條第1項亦有明文
    。此係採前置協商主義，是債務人於協商程序中，自應本於
    個人實際財產及收支狀況，依最大誠信原則，商討解決方案
    ；如終究不能成立協商，於聲請更生或清算時，法院審酌上
    開條文所謂「不能清償或有不能清償之虞」，允宜綜衡債務
    人全部收支、信用及財產狀況，評估是否因負擔債務，而不
    能維持人性尊嚴之最基本生活條件，所陳報之各項支出，是
    否確屬必要性之支出，如曾有協商方案，其條件是否已無法
    兼顧個人生活之基本需求等情，為其判斷之準據。又按「法
    院開始更生程序之裁定，應載明其年、月、日、時，並即時
    發生效力。」、「法院裁定開始更生或清算程序後，得命司
    法事務官進行更生或清算程序」，亦為同條例第45條第1項
    、第16條第1項前段所明定。
二、聲請意旨略以：聲請人因有不能清償債務之情事，於民國10
    0年8月23日與最大債權銀行花旗銀行成立協商方案，內容為
    分180期、利率6.88%、每月還款新臺幣（下同）8,752元，
    嗣聲請人依原協議條件還款有困難，於104年1月向花旗銀行
    變更還款條件方案並經該銀行審核通過，內容為自104年1月
    起分180期、利率1.68%、每月還款5,218元，惟聲請人依約
    繳款約兩年後，因當時收入不穩定實際收入不佳，難以負擔
    上開還款方案因而毀諾，實有不可歸責之原因(調解卷第25
    頁、第5頁反面，本院卷第175、179頁)。聲請人目前總共有
    851,896元之債務(調解卷第8頁)，且有不能清償債務之情形
    ，無擔保或無優先權債務總額未逾12,000,000元，復未經法
    院裁定開始清算程序或宣告破產，爰向本院聲請更生等語。
三、經查：
(一)程序方面：
　1.按協商或調解成立者，債務人不得聲請更生或清算。但因不
    可歸責於己之事由，致履行顯有重大困難者，不在此限。第
    七十五條第二項規定，於前項但書情形準用之。而債務人可
    處分所得扣除自己及依法應受其扶養者所必要生活費用之餘
    額，連續三個月低於更生方案應清償之金額者，推定有前項
    事由。消債條例第151條第7項、第8項、第75條第2項亦有規
    定。次按消債條例第151條第7項但書規定所稱「因不可歸責
    於己之事由，致履行顯有重大困難」之情形，僅須於法院就
    更生或清算之聲請為裁判時存在，即與該項但書之規定相符
    。至債務人於履行顯有重大困難之事由發生前有無違約不履
    行行為，與該事由是否不可歸責於債務人之判斷尚屬無涉（
    司法院民事廳98年第1期民事業務研究會第26號之研審小組
    意見參照）。
　2.查聲請人前於100年8月23日與最大債權銀行花旗銀行成立協
    商方案，內容為分180期、利率6.88%、每月還款8,752元，
    嗣聲請人依原協議條件還款有困難，於104年1月向花旗銀行
    變更還款條件方案並經該銀行審核通過，內容為自104年1月
    起分180期、利率1.68%、每月還款5,218元，又持續還款至1
    10年8月即毀諾，有111年9月13日花旗銀行民事陳報狀可稽(
    本院卷第179頁)。次查，聲請人於109年8月18日至110年8月
    10日(大約12個月)擔任寶雅國際股份有限公司台北公館店營
    業後勤員，共得薪資305,940元(計算式：11,747+23,774+25
    ,070+25,315+25,107+27,075+30,798+26,902+27,105+26,19
    0+25,170+23,933+7,754=305,940，本院卷第99、101頁)、
    獎節金1,025元(計算式：225+220+120+115+345=1,025)，平
    均每月25,580元(計算式：(305,940+1,025)/12個月=25,580
    ，元以下四捨五入，下同)，如扣除聲請人自己必要生活費
    用21,200元後（後詳），每月餘額為4,380元(計算式：25,5
    80-21,200=4,380)，顯亦不足支付上揭協商清償金額5,218
    元，仍可認聲請人於110年6月至110年8月間，有不可歸責事
    由，致履行顯有重大困難，是聲請人應得聲請更生或清算。
(二)聲請人債務概況：依最大債權銀行花旗銀行前置調解金融機
    構無擔保債務還款分配表，金融機構債權總金額為594,809
    元(調解卷第48頁)。非金融機構部分，廿一世紀數位科技股
    份有限公司陳報其債權為98,987元、東元資融股份有限公司
    陳報其債權為5,300元(本院卷第79、81、107頁)，以上共69
    9,096元(計算式：594,809+98,987+5,300=699,096)。另合
    迪股份有限公司(下稱合迪公司)陳報其債權為230,020元，
    且有擔保債權部分，(調解卷第39、40頁)，而聲請人111年9
    月30日民事陳報二狀稱相關擔保品價值僅1,000元。
(三)聲請人於聲請前二年(108年8月26日至110年8月25日間)資力
    概況：
  1.薪資：聲請人主張於聲請前兩年薪資收入金額不一定，每月
    約可得25,290元，於111年1月薪資為34,190元，係因店裡缺
    人，店長多排班給聲請人等語(調解卷第7頁，本院卷第109
    、113頁)，並提出聲請人108及109年度綜合所得稅各類所得
    資料清單、玉山銀行0000-000-000000號帳戶存摺及內頁、
    勞工保險被保險人投保資料表、111年1月及111年2月薪資單
    、郵局0000000-0000000號帳戶存摺及內頁為證(調解卷第19
    、20、21、22、23、24頁，本院卷第115、123至130、131至
    149頁)。經查，聲請人於109年8月18日至110年8月10日(大
    約12個月)擔任寶雅國際股份有限公司台北公館店營業後勤
    員，共得薪資305,940元(計算式：11,747+23,774+25,070+2
    5,315+25,107+27,075+30,798+26,902+27,105+26,190+25,1
    70+23,933+7,754=305,940，本院卷第99、101頁)、獎節金1
    ,025元(計算式：225+220+120+115+345=1,025，本院卷第10
    3頁)，平均每月25,580元(計算式：(305,940+1,025)/12個
    月=25,580)，有寶雅國際股份有限公司111年3月10日寶雅人
    字第111031000002號函及所附全月薪資明細表、獎節金發放
    表、111年3月8日離職證明書可稽(本院卷第97、99、101、1
    03、105頁)，堪認聲請人目前勞動能力可得收入約為每月25
    ,580元程度。
　2.補助：聲請人主張並無領有社福補助津貼等語(本院卷第109
    頁)。經查，聲請人曾於110年6月領有臺北市政府社會局急
    難救助6,000元，有臺北市政府社會局111年3月4日北市社助
    字第1113036991號函可稽(本院卷第71頁)。另查無聲請人領
    有臺北市政府都市發展局、勞動部勞工保險局、臺北市就業
    服處補助(本院卷第69、73、75頁)。
  3.其他財產：
 (1)聲請人陳報其聯邦銀行000000000000號帳戶110年9月10日餘
    額為3元、玉山銀行0000-000-000000號帳戶110年9月10日餘
    額為0元、郵局0000000-0000000號帳戶110年11月23日餘額
    為0元，有聲請人上開帳戶交易明細可稽(本院卷第121、130
    、149頁)
 (2)聲請人為要保人之保單有富邦產物公司有效保險1筆、為被
    保險人之保單有兆豐產物公司有效保險1筆、富邦產物公司
    有效保險1筆，有中華民國人壽保險商業同業公會保險業通
    報作業資訊系統資料查詢結果表可稽(本院卷第151頁)。
 (3)聲請人有機車一部（車牌號碼000-0000），主張有對合迪公
    司之債務約230,000元，並將該機車供合迪公司擔保，於本
    案調解程序時，聲請人請合迪公司處分該機車，以抵充聲請
    人之債務，但合迪公司不願為之，聲請人只好請認識的機車
    行收購該機車，惟合迪公司以出售金額過低為由，不同意聲
    請人出售，致該機車無法過戶等語(本院卷第175、177頁)。
 (4)此外，查無聲請人有其他財產可供清償債務，有聲請人全國
    財產稅總歸戶財產查詢清單、105年至109年稅務電子閘門財
    產所得資料調件明細表、集保結算所查詢可稽(調解卷第18
    頁，本院卷第27至47、153至161頁)。
  4.必要生活費支出：聲請人主張於聲請前兩年每月必要生活費
    支出約21,200元等語(調解卷第7頁)。又聲請人居住於臺北
    市萬華區，有其戶籍謄本可稽(調解卷第26頁)，衡諸臺北市
    每人每月最低生活費111年度為18,682元，而消債條例第64
    條之2第1項規定之「最近一年衛生福利部或直轄市政府所公
    告當地區每人每月最低生活費一點二倍」核為22,418元，則
    聲請人所陳上揭數額21,200元，仍低於消債條例第64條之2
    第1項規定之「最近一年衛生福利部或直轄市政府所公告當
    地區每人每月最低生活費一點二倍」，應無浮報之虞，堪予
    採認。
  5.小結：本院以聲請人每月平均所得25,580元，作為計算聲請
    人日後償債能力之依據，扣除上揭個人必要生活費用21,200
    元後，餘額為4,380元(計算式：25,580-21,200=4,380)。
(四)依上所述，聲請人積欠之債務金額為699,096元，如以上揭
    聲請人每月收入餘額4,380元清償債務，聲請人尚須逾13年
    之期間始得清償完畢（計算式：699,096/4,380≒160個月，
    約13.3年），遑論尚有利息及違約金待清償，聲請人還款年
    限顯然更長，是聲請人實有藉助更生制度調整其與債權人間
    之權利義務關係而重建其經濟生活之必要，洵可認定。
四、至於債務人於更生程序開始後，應另提出足以為債權人會議
    可決或經法院認為公允之更生方案以供採擇，俾免更生程序
    進行至依消債條例第61條規定應行清算之程度，附此敘明。
五、依消費者債務清理條例第11條第1項、第45條第1項、第16條
    第1項，裁定如主文。
中　　華　　民　　國　　111 　年　　10　　月　　26　　日
                  民事第五庭    法　官　林修平
以上正本係照原本作成。　　　　　　　　　
本件裁定不得抗告。
本件裁定已於111年10月26日下午4時公告。
中　　華　　民　　國　　111 　年　　10　　月　　26　　日
                                書記官  宇美璇